【裁判字號】    97,上易,123
【裁判日期】    970820
【裁判案由】    清償債務
【裁判全文】
臺灣高等法院高雄分院民事判決         97年度上易字第123號
上  訴  人  丙○○
被 上訴 人  甲○○
            乙○○
                    樓之2
            丁○○
            戊○○
            己○○
上列當事人間因清償債務事件，對於民國97年3 月3 日臺灣高雄
地方法院96年度訴字第1722號第一審判決提起上訴，並為訴之擴
張，本院於97年8 月6 日辯論終結，茲判決如下：
    主  文
上訴及擴張之聲明均駁回。
第二審及擴張部分訴訟費用由上訴人負擔。
    事實及理由
一、按第二審訴之變更或追加，非經他造同意，不得為之，但擴
    張或減縮應受判決事項之聲明者，不在此限，民事訴訟法第
    446 條第1 項、第255 條第1 項第3 款分別定有明文。本件
    上訴人於原審僅請求被上訴人給付本金部分，於本院增加請
    求被上訴人應給付自上訴狀繕本送達最後被上訴人翌日起至
    清償日止，按年息5 ％計算之法定遲延利息，乃屬擴張應受
    判決事項之聲明，揆諸上開規定，其擴張應予准許。又被上
    訴人甲○○、戊○○、己○○經合法通知，無正當理由未於
    言詞辯論期日到場，核無民事訴訟法第386 條所列各款情形
    ，爰依上訴人之聲請，由其一造辯論而為判決。
二、上訴人主張：伊原獨資在高雄縣岡山鎮○○路9 號經營「好
    樂谷美食館」，為擴大營業，於民國93年12月15日，與被上
    訴人集資合夥在原址經營「愛情海商務KTV 」，約定每人出
    資新臺幣（下同）300,000 元，伊之股金300,000 元以其先
    前經營「好樂谷美食館」所投入之裝潢投資抵充之，兩造並
    訂有「共同經營合夥契約書」（下稱系爭合夥契約）。至94
    年1 月6 日開幕，被上訴人應付之資金並未全部到位，伊乃
    代墊會計、廚師之支借金11,000元、15,000元、購買食材之
    費用15,500元、房屋和解金20,000元及酒款160,270 元，共
    計221,770 元，被上訴人應共同分擔上開金額。嗣被上訴人
    私下分紅，侵占股金，停止營業，占有酒錢及股金分利潛逃
    ，侵害伊股金，爰依合夥契約之法律關係，請求被上訴人給
    付上開應分擔之代墊費用，求為命被上訴人應給付伊221,77
    0 元，及加計法定遲延利息之判決等情。
三、戊○○、己○○未於言詞辯論期日到場，亦未提出書狀作何
    聲明或陳述。被上訴人甲○○、乙○○則以：上訴人與伊等
    商談合夥時，表示資金均已到位，伊等如參與投資，該股金
    是作為週轉金之用，原本1 股為300,000 元，伊等如願入股
    ，1 股僅要200,000 元，故伊等均各付200,000 元。其後上
    訴人將合夥資金取走，造成店內無週轉金，因而結束營業，
    上訴人甚已將店內資產均予處分，自不得請求伊等分擔其代
    墊費用。況且上訴人支出代墊費用均為伊等參加合夥前，就
    上訴人獨資經營「好樂谷美食館」之投資，與被上訴人無關
    等語。被上訴人丁○○則以：伊僅是在愛情海商務KTV 擔任
    經理，每月支領薪水，並非實際合夥人，因合夥契約將股份
    分為6 股，當時合夥人只有5 人，上訴人表示剩餘1 股先列
    名為伊，僅為掛名，上訴人實有2 股，以後若上訴人之乾媽
    欲入股，該股就給上訴人之乾媽等語，資為抗辯。
四、原審判決駁回上訴人之訴，上訴人就請求被上訴人給付代墊
    費用部分提起上訴，並擴張利息之請求，聲明：(一)原判決廢
    棄。(二)被上訴人應給付上訴人221,770 元，及自上訴狀送達
    最後被上訴人之翌日起至清償日止，按年息5 ％計算之利息
    。被上訴人則聲明：上訴駁回。（至上訴人請求被上訴人給
    付積欠股金部分，經原審判決駁回上訴人之訴，未據上訴，
    業已確定。）
五、兩造不爭執及爭執事項
甲、兩造不爭執事項：
  (一)兩造確有於93年12月15日訂立系爭合夥契約，約定共同經營
    上訴人原先獨資經營之高雄縣岡山鎮○○路9 號之「好樂谷
    美食館」，並更改店名為「愛情海商務KTV 」，總資本額為
    1,800,000 元，分為6 股，每股300,000 元。「愛情海商務
    KTV 」目前已無營業。
  (二)系爭合夥契約所記載之簽約日期94年1 月6 日為「愛情海商
    務KTV 」之開幕日期，並非實際簽約日期。
  (三)系爭合夥契約並未記載何人為執行合夥事務之合夥人或代表
    人，但兩造約定由被上訴人乙○○管理合夥事務。
  (四)丁○○未為任何出資；甲○○、乙○○實際出資額為200,00
    0 元。
  (五)上訴人支付會計、廚師之支借金11,000元、15,000元、94年
    1 月6 日購買食材之費用15,500元、房屋和解金20,000元及
    原「好樂谷美食館」交接予「愛情海商務KTV 」酒款160,27
    0 元，共計221,770 元，
乙、兩造爭執事項：
  (一)上訴人以自己名義向被上訴人提起本件請求，其當事人是否
    適格？
  (二)上訴人得否請求被上訴人分擔上訴人所支付之代墊費用？
六、上訴人以自己名義向被上訴人提起本件請求，其當事人是否
    適格？
    按合夥非有獨立之人格，其財產為各合夥人全體公同共有，
    故合夥人因合夥事務所支出之費用，而依民法第678 條第1
    項之規定求償者，其相對人為他合夥人全體，而非合夥（最
    高法院51年台上字第3659號判例參照）。查上訴人起訴請求
    其他合夥人即被上訴人給付代墊費用，依上說明，自應以其
    他合夥人全體為被告，是上訴人以被上訴人為被告，其當事
    人應屬適格。
七、上訴人得否請求被上訴人分擔上訴人所支付之代墊費用？
  (一)按稱合夥者，謂2 人以上互約出資以經營共同事業之契約。
    前項出資，得為金錢或其他財產權，或以勞務、信用或其他
    利益代之，民法第667 條第1 項、第2 項定有明文。次按合
    夥人因合夥事務所支出之費用，得請求償還，民法第678 條
    第1 項固有明文。再按合夥人除有特別訂定外，無於約定出
    資之外增加出資之義務；因損失而致資本減少者，合夥人無
    補充之義務，民法第669 條亦有明文。故合夥人因合夥事務
    支出費用，該合夥人又係擔任合夥事業執行財務管理之人，
    其所支出之費用應由合夥資金償還之，合夥資金不足償還該
    費用，始得向他合夥人請求償還，否則，無異令合夥人於出
    資之外，增加其出資，尚不符公平原則。
  (二)經查，本件兩造均為合夥人，合夥總資本額為1,800,000 元
    ，有系爭合夥契約可稽（本院卷第16頁，下稱系爭合夥契約
    ），上訴人未以金錢出資，而以上訴人先前在原址經營「好
    樂谷美食館」所投入之裝潢投資抵充之，此為上訴人所不爭
    執（原審卷第375 頁），則上訴人主張「好樂谷美食館」交
    接予「愛琴海商務KTV 」酒款160,270 元，即應視為上訴人
    出資之一部分，而非其為合夥事務所支出之費用。上訴人主
    張上開酒款係其個人資產，非屬合夥出資財產，而請求被上
    訴人分擔該酒款，自屬無據。
  (三)次者，上訴人支付會計、廚師之支借金11,000元、15,000元
    、94年1 月6 日購買食材之費用15,500元、房屋和解金20,0
    00元之事實，為兩造所不爭執，堪信為真實。上訴人主張此
    等費用之支出係因合夥事務所支出，則上訴人為擔任合夥事
    業執行財務管理之人，業據其陳明在卷（本院卷第12頁），
    此費用支出自應由合夥之資金清償之。上訴人雖主張因合夥
    店面重建，支付裝潢設備生財器具共計2,169, 856元，由合
    夥資金1,730,000 元及訴外人晨曦協會資產439,856 元支付
    ，已無剩餘云云，並提出合夥重建裝潢設備生財器具明細表
    及收據為證（本院卷第30至65頁），惟兩造係於93年12月15
    日成立系爭合夥契約，而系爭合夥契約所記載簽約日期94年
    1 月6 日則為開幕日期一情，為兩造所不爭執（本院卷第14
    6 頁），依上訴人所提出支出明細表及收據合併觀之，金額
    總計為2,187,856 元，其中除於94年11月12日支付廠商美和
    工程行6,000 元、94年11月18日支付廠商國隆工作所13,500
    元，共計19,500元，係兩造訂定系爭合夥契約後所支出外，
    其餘均為合夥前之支出，該合夥前支出部分之裝潢設備及生
    財器具，應屬上訴人獨資經營「好樂谷美食館」資產之一部
    分，並於事後交接予「愛琴海商務KTV 」，應視為上訴人之
    出資，僅得以其個人出資計算，尚不得請求被上訴人負擔，
    而遽將被上訴人出資款予以計入填補，是上訴人主張合夥出
    資款均使用於裝潢設備等一節，不足採取。上訴人雖又提出
    其酒款收據、93年11月、12月收支表以證明合夥出資款不足
    清償其代墊費用云云（本院卷第108 至119 頁），然上開收
    據、收支表所載日期均於兩造合夥契約成立前，亦應屬「好
    樂谷美食館」資產，而與被上訴人無涉，自不得據此而認合
    夥出資款已不足支付其代墊費用。至上訴人主張依民法第69
    1 條第2 項之規定，被上訴人加入為合夥人，對於其加入前
    合夥所負之債務，與他合夥人負同一之責任云云，惟兩造於
    訂立系爭合夥契約前，係上訴人獨資經營「好樂谷美食館」
    ，尚無合夥事業存在，被上訴人並非加入他人間之合夥契約
    ，自無與上訴人之獨資事業負同一之責任可言，抑且，系爭
    合夥契約並無約定兩造應負擔合夥契約簽訂前「好樂谷美食
    館」所負之債務，亦無約定上訴人先前經營「好樂谷美食館
    」所投入之裝潢投資應由被上訴人出資，是上訴人主張被上
    訴人應負擔系爭合夥契約成立前之債務及投資之情，亦無可
    取。準此，被上訴人已出資部分為甲○○、乙○○各200,00
    0 元、戊○○、己○○各300,000 元，共計1,000,000 元，
    扣除支付上開廠商費用19,500元外，尚有資金980,500 元，
    上訴人係合夥事業執行財務管理之人，而被上訴人之出資款
    已足以清償上訴人之代墊費用，上訴人再請求被上訴人償還
    其代墊費用，即不足採。
八、綜上所述，上訴人基於合夥契約之法律關係，請求被上訴人
    給付代墊款項221,770 元，及擴張請求自上訴狀送達最後被
    上訴人之翌日起至清償日止，按年息5 ％計算之利息，為無
    理由，不應准許。原審為上訴人敗訴之判決，並無不合，上
    訴意旨指摘原判決不當，求予廢棄改判，為無理由，應予駁
    回。又本件事證已臻明確，兩造其餘陳述及攻擊方法，核與
    判決之基礎無影響，自無庸逐一論述，併此敘明。
據上論結，本件上訴及擴張之請求為無理由，依民事訴訟法第46
3 條、第385 條第1 項前段、第449 條第1 項、第78條，判決如
主文。
中    華    民    國    97    年    8     月    20    日
                            民事第五庭
                                審判長法官  蔡明宛
                                法      官  曾錦昌
                                法      官  魏式璧
以上正本證明與原本無異。
本判決不得上訴。
中    華    民    國    97    年    8     月    20    日
                                書  記  官  林明威


司法院資訊處製作；財團法人民間司法改革基金會備份。
